【裁判字號】    99,交聲,4002
【裁判日期】    991213
【裁判案由】    聲明異議
【裁判全文】
臺灣臺中地方法院交通事件裁定        99年度交聲字第4002號
原處分機關  交通部公路總局嘉義區監理所雲林監理站
受處分人    雷楚琳原名雷美玲.
上列受處分人因違反道路交通管理處罰條例案件，對於交通部公
路總局嘉義區監理所雲林監理站民國九十九年九月二十日所為之
處分（雲監裁字第裁七二─ＨＥ0000000號裁決書），聲
明異議，案經臺灣雲林地方法院於九十九年十月二十日裁定移轉
管轄予本院，本院裁定如下：
    主  文
原處分撤銷。
雷楚琳不罰。
    理  由
一、原處分機關略以：受處分人雷楚琳所有車牌號碼Ｂ五－五一
    三九號之黑色日產自用小客車（下稱系爭車輛），於民國九
    十九年七月二十一日早上八時三十分許，在臺中縣沙鹿鎮○
    ○路九十三巷三十弄十一號前，因「使用註銷之牌照行駛」
    之違規，經臺中縣警察局清水分局依違反道路交通管理處罰
    條例第十二條第一項第四款之規定，當場製發中縣警交字第
    ＨＥ0000000號舉發違反道路交通管理事件通知單。
    受處分人於應到案日前提出申訴，經向原舉發機關查證違規
    事實，原舉發單位以引用法條錯誤更正違規條款為「使用註
    銷牌照行駛及牌照借供他車使用」函覆原處分機關，並由原
    處分機關函覆受處分人後，遂依舉發單位查證之違規事實，
    於九十九年九月二十日依違反道路交通管理處罰條例第十二
    條第一項第四款、第五款規定，以雲監裁字第裁七二─ＨＥ
    0000000號裁決書裁處罰鍰新臺幣（下同）一萬零八
    百元整（受處分人係違反同條款二項以上之違規行為，依從
    一重裁處最高罰鍰一萬零八百元），於法並無不合等語。
二、本件受處分人則以：系爭車輛已賣給弟弟雷合強使用年餘，
    因其未如期驗車，已被註銷牌照，據弟弟稱已久未使用該車
    ，僅做日常保養之發動熱車，並未行駛於公共道路。至於Ｂ
    五－五一三九號牌照雖被其更換至車號五四二五─ＮＨ號車
    子上，但該車也未行駛於公共道路等語。
三、按汽車駕駛人之違規行為，當場不能或不宜攔截製單舉發者
    逕行舉發，應記明車輛牌照號碼、車型等可資辨明之資料，
    以汽車所有人為被通知人製單舉發；受舉發違反道路交通管
    理事件之受處罰人，認為受舉發之違規行為應歸責他人者，
    應於舉發違反道路交通管理事件通知單應到案日期前，檢附
    相關證據及應歸責人相關證明文件，向處罰機關告知應歸責
    人，處罰機關應即另行通知應歸責人到案依法處理。逾期未
    依規定辦理者，仍依本條例各該違反條款規定處罰，道路交
    通管理處罰條例第七條之二第四項、第八十五條第一項固分
    別定有明文。惟該等規定之適用，在於責任歸屬之釐清，若
    處罰客體已有錯誤，即無適用之餘地。亦即受處罰人於違規
    發生前，如已非汽車所有人，則舉發機關以其為所有人逕行
    舉發，已屬有誤，即無由苛令該遭錯罰之人，負有先行檢附
    相關事證向處罰機關查報應歸責人，始得免除遭轉嫁處罰之
    責。縱受處罰人逾應到案期限而未檢具事證向處罰機關告知
    應歸責人，處罰機關仍應依職權衡酌處罰對象是否有誤，尚
    不得逕予援引第八十五條第一項規定而為裁罰（臺灣高等法
    院九十七年度交抗字第三二八號、臺灣高等法院臺中分院九
    十八年度交抗字第三○九號交通事件裁定均同此見解）。次
    按汽車有使用註銷之牌照行駛、牌照借供他車使用者，處汽
    車所有人三千六百元以上一萬零八百元以下罰鍰，並禁止其
    行駛；前項第四款之牌照扣繳之；第五款之牌照吊銷之，道
    路交通管理處罰條例第十二條第一項第四款、第五款、第二
    項定有明文。由上開條文規定可知，汽車所有人始為上開法
    規之處罰對象，而所稱「所有人」之意義為何，道路交通管
    理處罰條例並無明文定義，惟汽車屬於動產，民法上動產物
    權之讓與非將動產交付不生效力（民法第七六一條第一項前
    段），並非以「登記」或「過戶」為要件，雖然道路交通管
    理各項異動登記之「車主」部分，於行政或訴訟程序上有推
    定何人是「所有人」之效力，但在解釋上道路交通管理處罰
    條例「所有人」為何人，仍應從民法之規定。至於汽車所有
    人怠於辦理各項異動登記，而影響交通管理秩序之情形，同
    條例第十六條第一項第一款已有處罰之明文，並不能將各項
    異動登記之「車主」視同「汽車所有人」（臺灣高等法院臺
    中分院九十二年度交抗字第八二五號裁定意旨可資參照）。
    基此，汽車使用註銷之牌照行駛、牌照借供他車使用者者，
    處罰之對象為「汽車所有人」，應係違規時汽車之真正所有
    權人而言，而非必為汽車之登記名義人。蓋因車籍資料僅係
    監理機關對於車輛管理之行政登記事項，車籍資料上車主名
    稱登記，雖可據以作為該車所有人之判斷參考，然該車籍資
    料所登記之車主，並非當然即為民法上之真正所有權人。
四、經查：
  (一)系爭車輛於九十九年七月二十一日早上八時三十分許，在臺
    中縣沙鹿鎮○○路九十三巷三十弄十一號前，經臺中縣警察
    局清水分局員警認其有使用註銷牌照行駛及牌照借供他車使
    用等之違規，而逕行舉發，嗣經原處分機關依違反道路交通
    管理處罰條例第十二條第一項第四款、第五款及第二項之規
    定，從一重裁處受處分人罰鍰一萬零八百元等情，有公路監
    理電子閘門車號查詢汽車車籍、臺中縣警察局中縣警交字第
    ＨＥ0000000號舉發違反道路交通管理事件通知單及
    原處分機關裁決書各一份在卷可稽，足認系爭車輛確有於前
    揭時、地為警取締違規之事實。
  (二)受處分人於本院訊問時陳稱：系爭車輛已於去年賣給弟弟雷
    合強，沒有辦過戶，也沒有寫契約書，是以三萬元出售等情
    （參見本院卷第十三頁），且證人雷合強即受處分人之弟於
    本院訊問時經與受處分人隔離後結證稱：系爭車輛原來之車
    牌號碼為Ｂ五－五一三九號，是伊於去年上半年跟伊姐姐買
    的，用三萬多元買的，沒有無辦理過戶，也沒有簽約等語（
    參見本院卷第十五頁），又證稱：另一輛車牌號碼五四二五
    －ＮＨ香檳色福特自用小客車也是伊的，伊有把Ｂ五－五一
    三九號的牌照掛在香檳色福特車輛上，因為伊想要去監理站
    領牌，伊怕沒有車牌，所以就把另外一臺的車牌掛在香檳色
    福特車上等語（參見本院卷第十五頁背面至第十六頁），而
    證人林聖堯即本件舉發員警亦證稱：伊於現場查看時，香檳
    色的車子（即車號五四二五－ＮＨ號自用小客車）懸掛Ｂ五
    －五一三九號車牌停在臺中縣沙鹿鎮○○路九三巷三○弄十
    一號雷合強住處門口，黑色日產的車子本身（即車號Ｂ五－
    五一三九號）沒有掛車牌，也停在雷合強住處門口，伊用電
    話通知車主即受處分人到場說明，受處分人說系爭車輛是弟
    弟雷合強在使用，並由受處分人打電話通知雷合強到場說明
    ，雷合強表示其所有車號五四二五－ＮＨ號自小客車積欠罰
    款太多，已遭註銷牌照，所以借用車號Ｂ五－五一三九號車
    牌使用等語（參見本院卷第十四頁、第十五頁背面），則系
    爭車輛既由受處分人出賣予證人雷合強，且停在證人雷合強
    住處門口，又經證人雷合強拆卸Ｂ五－五一三九號車牌供其
    另一輛香檳色福特車輛使用，足見系爭車輛於取締當時係由
    證人雷合強占有支配使用中，受處分人稱車輛業已出售給弟
    弟雷合強使用年餘之詞，應非虛妄。
  (三)按車輛屬動產，其所有權之得喪變更非以登記為要件，易言
    之，非以登記名義而認定實質所有權之歸屬，交通監理行政
    機關因行政管理對於汽車所為登記，與真正所有權狀態未必
    一致，尚不能以此作為認定所有權歸屬之唯一依據，已如前
    述。本件系爭車輛雖未辦理異動過戶登記，然其所有權經受
    處分人將該車交付予雷合強後，自交付時起即生動產所有權
    得喪變更之法律效果，雷合強即為該車之所有權人無誤。準
    此，受處分人既非前揭違規事件中該車輛之真正所有人，對
    該車並無管理支配能力，依上揭說明，自非道路交通管理處
    罰條例第十二條第一項第四款、第五款、第二項等規定（即
    處罰汽車所有人之規定）處罰之主體，原處分機關亦不能僅
    因受處分人未於應到案日期前提出本件應歸責人相關證明文
    件為據，而遽認受處分人為違規人或有何可歸責之事由，且
    不得以車籍資料處罰車輛所有權人之方式，逕行以受處分人
    為應受歸責之裁罰對象，而對受處分人為裁處。原處分機關
    未察，以受處分人有前述違規行為事由據以裁罰，自有未洽
    ，應予撤銷，並由本院另為受處分人不罰之諭知。至於證人
    雷合強於前揭時、地是否有上開舉發之違規行為乙節，將俟
    本案確定後由原處分機關另行依法裁處，附此敘明。
五、據上論斷，應依道路交通管理處罰條例第八十七條第二項、
    道路交通事件處理辦法第十九條前段，裁定如主文。
中    華    民    國    99    年    12    月    13    日
                      交通法庭  法  官  黃裕仁
上正本證明與原本無異。
如不服本裁定，應於送達後五日內，向本院提出抗告狀。
                                書記官  何惠文
中    華    民    國    99    年    12    月    13    日

司法院資訊處製作；財團法人民間司法改革基金會備份。
